最　高　行　政　法　院　判　決　　　　　　　　　　九十一年度判字第九七一號
　　上　訴　人　沅鑫汽車股份有限公司
　　代　表　人　甲○○
　　訴訟代理人　丙○○
　　被 上訴 人　行政院公平交易委員會
　　代　表　人　乙○○
右當事人間因公平交易法事件，上訴人對於臺北高等行政法院中華民國九十年三月二
十六日八十九年度訴字第九四二號判決，提起上訴，本院判決如左：
　　主  文
上訴駁回。
上訴審訴訟費用由上訴人負擔。
　　理  由
一、本件上訴人主張：(一)上訴人於民國八十七年九月間曾向被上訴人報備尊貴風馳之
傳銷制度及經營方式，之後被上訴人又多次來函通知原告說明制度內容，上訴人均極
力配合，多次前往被上訴人說明，請求賜教指導，上訴人本乎公平交易法宗旨努力經
營公司，期使傳銷制度能更加人性化，更符合法令之規定，且上訴人於營業期間每筆
交易均有依法報稅，顯見上訴人並無鑽營漏洞違法經營之企圖。(二)依被上訴人之認定
，八十七年九月至八十八年上半年，約有二千六百人加入為會員，營業收入約五千九
百二十六萬元，然實際上八十八年二月至六月營業收入僅一百四十九萬元，八十八年
二月至六月加入會員人數僅四十六人，又被上訴人認定自八十七年九月至八十八年上
半年，共發放四千八百九十六萬元，其中購車訂金為一千七百六十三萬元、組織獎金
約一千三百零九萬元、業務津貼約一千零二十八萬元、每月津貼為七百九十六萬元，
然實際上八十八年二月至六月購車訂金僅約六十二萬元、組織獎金為零、業務津貼僅
約二十八萬、每月津貼僅約九萬六千元，八十八年七、八月後更無發放獎金，由以上
數據可知上訴人自八十八年初開始已發生經營困境，原因是美國銀行信用卡部在未派
員前來了解之情形下，以上訴人業績暴增為由，於八十八年元月份以一紙書函，片面
終止刷卡機合約業務，導致會員對上訴人失去信心，八十八年三月起上訴人之組織業
已崩盤，當時上訴人曾多次電洽被上訴人，詢問相關處理事宜，而被上訴人雖已知悉
上訴人營業狀況，然並未派員了解，之後被上訴人即於八十九年二月三日以書函通知
上訴人違反公平交易法第二十三條規定，實令人難以接受。(三)被上訴人認定上訴人違
反公平交易法第二十三條規定，理由為參加人取得佣金、獎金或其他經濟利益，主要
係基於介紹他人加入而非基於所推廣或銷售商品或勞務之合理市價，然上訴人係以推
廣汽車為商品，以直接介紹他人買車為業，繳交預約車款一萬九千二百元，即可加入
會員累積積分，或做為實際買車之款項直接購車，故被上訴人認定上述傳銷方式係以
介紹他人加入為獲取獎金、佣金之來源，實係未了解上述傳銷制度之精神所致。1.被
上訴人認為按一般汽車銷售過程，車商之銷售業務員必就廠牌，款式特定具體之汽車
，對買方說明或約定其功能、用途、品質、價格及交易條件等並可能提供各項附隨或
售後服務，此際，此部分任務仍由車商負擔，上訴人及參加會員並未負擔一般汽車推
銷之任務，充其量僅在於介紹有待實現購車之機會，上述說法並非正確，蓋參加人在
繳交預約車款後，一方面可因將來達到購車積分而實現購車之機會，另方面亦可利用
預約車款而直接向上訴人購車，且上訴人在收受預約車款之同時，並已開立發票，故
參加人繳交預約款時與上訴人之間即已存在買賣之契約關係，顯見上訴人是以推廣商
品（汽車）和銷售商品（汽車）為主，絕無所謂之虛化商品。2.上訴人所實施之預借
訂金制度，係基於人性化方式，規定預借部分必須於續期獎金中陸續回存，直到完成
購車為止，而被上訴人認定至八十八年八月底止，尚無所謂回存情形，然上訴人於八
十八年三月組織即已告崩盤，參加人均未繳費，亦無獎金可領，當不可能有回存之情
形，故被上訴人以此否定預借訂金制度實非合理。3.上訴人自八十七年十二月份起，
事實上已完成多部汽車（完成購車）交易，更可見上述傳銷制度並非虛擬買賣。被上
訴人明知實際有多人完成購車，符合第二十三條規定，故未通知有何違法情事，然被
上訴人竟以八十八年三月以後預借部分並無回存及無繼續購車，而認定沒有推廣商品
，前後認定實有矛盾。4.上訴人於八十八年三月間，曾多次電詢被上訴人承辦員，關
於參加人退費問題，及上線參加人所領取之獎金，因下線參加人退費，所產生上線參
加人積欠公司之獎金和預借如何追討等相關問題，及應適用公平交易法何條規定做為
追回發放獎金之根據，然所得答案為不適用公平交易法，應用民法做為追討依據，足
見上訴人所面臨者為民法之問題，上訴人因參加人違約，而被依公平交易法處罰，實
非公平。5.上訴人自八十八年三月組織崩盤以來，為全力捥救公司及會員信心，努力
尋求解決方法，並依規定退費，以增加會員信心，苦心經營，且因無法追回上線參加
人積欠之獎金，致使上訴人傾家蕩產，負債四仟多萬，現所有家產、土地、房屋均已
遭查封，個人信用破產，生活陷入苦境，乃最大之受害者，則何有違反公平交易法可
言。為此訴請撤銷訴願決定及原處分之判決。
二、被上訴人則以：(一)查經濟部八十九年二月八日經八九中字第八九三七六四七六號
函准上訴人解散登記，是上訴人並無當事人能力，況上訴人法定代理人業於八十八年
十二月二十三日變更為甲○○，惟本件訴訟之法定代理人為丙○○，上訴人之訴顯
不合法，爰請依行政訴訟法第一○七條第一項規定，駁回其訴，合先陳明。(二)上訴人
認為其參加人繳交預約車款，一方面可因將來達到購車積分而實現購車之機會，另方
面亦可利用預約車款而直接向上訴人購車，且上訴人在收取預約車款之同時，已開立
發票，故參加人繳交預約款時與上訴人之間已存在買賣契約關係，顯見上訴人係以推
廣和銷售汽車商品為主，並非商品虛化。惟查本案參加人於加入時，既未實際達成購
車交易，復未就汽車之價金、廠牌、型號等交易條件為具體之約定或預約，尚難僅以
有開立發票，即認為已有汽車買賣行為。究其實，參加人給付預約車款加入後，名為
取得所謂預約車，實指參加人可再行向他人推廣預約車、建立組織，並以累積購車積
分進而換取購車訂金等為報酬。亦即所謂預約車之推廣標的，僅係參加人介紹他人加
入、發展組織及領取報酬之權利，並非實質商品或勞務，自屬商品虛化。從而參加人
推廣預約車，僅在於介紹他人加入，並未推銷商品或勞務，其因此取得購車訂金等報
酬，亦僅係基於介紹他人加入，而非基於其所推廣或銷售商品之合理市價。至於參加
人將所領取購車訂金用於購車，僅係支配其因從事傳銷活動所得報酬之行為，尚難因
此認為其傳銷活動係以推銷汽車為主。又上訴人表示參加人可利用預約車款而直接向
上訴人購車，依卷附上訴人於被上訴人之說明，係指參加人繳交款項後，如選定買賣
標的，於十四天內繳清購車尾款，即可交車，不必透過其傳銷制度取得購車積分才能
實現，與一般民眾向傳統車商買車完全一樣。可見此種交易方式與傳銷尚無關聯，自
與本案無涉。(三)上訴人另稱其實施預借訂金制度，規定預借部分必須按期回存，但因
八十八年三月組織已告崩盤，參加人均未繳費，無獎金可領，自不可能有回存，故被
上訴人以此否定預借訂金制度並非合理。然查上訴人所實施預借訂金制度，名為預借
，實則與借貸無關。依此制度，參加人可逕行領取購車訂金而不用於購車，不啻為純
粹金錢遊戲，使上訴人之變質傳銷行為雪上加霜，甚亦完全背離其所提出汽車行銷之
主張。是以上訴人實施預借訂金制度，本身即有非難性。至於所謂回存制度，依其設
計，僅能在參加人預借訂金後，仍繼續從事傳銷之前提下，由將來獎金陸續扣回，能
否防止預借訂金制度之流弊，已不無疑問。查上訴人自八十七年九、十月間，已實施
預借訂金制度，卻遲至八十八年三月始要求回存，而迄八十八年八月底仍無回存情形
，更可見所謂回存實無濟於事。(四)上訴人又稱曾完成多部汽車之交易，可見其制度並
非虛擬買賣，被上訴人未通知其有違法情事，卻嗣後以預借部分並無回存且無繼續購
車，認定沒有推廣商品，前後認定實有矛盾。查上訴人自始宣稱行銷汽車，報備以汽
車為傳銷商品，被上訴人為瞭解其主張是否可採及是否涉及違反公平交易法，爰為調
查，最後決定為本件處分，其間並未認定上訴人傳銷行為係著重於推銷汽車。又被上
訴人係綜合上訴人自八十七年九月起之整體經營情形，認其違法，並非僅以其特定時
間之經營行為，或以回存未確實而為認定。(五)上訴人復稱有關參加人違約，如何追討
獎金、預借部分等問題，曾電詢被上訴人承辦人應如何適用公平交易法，獲告應屬民
法問題，故被上訴人以民法問題依公平交易法處罰，實非公平。經查被上訴人係就其
傳銷之實施，參加人以介紹他人加入為主要收入來源，衍生為變質多層次傳銷，並有
涉及未依法報備之情事而為處分。至於上訴人對於參加人違約，如何追討獎金或預借
部分等等，事屬民事爭議，被上訴人亦未以此做為處分依據。(六)至於上訴人辯稱其八
十八年一月以後已有經營困難，三月以後組織崩盤等節，與其是否構成違法無關等語
資為抗辯。
三、原審斟酌全辯論意旨及調查證據之結果，以：(一)、按解散之公司，於清算範圍內
，視為尚未解散，公司法第二十五條定有明文。本件被上訴人辯稱上訴人業經解散登
記，無當事人能力云云，惟查上訴人雖經解散，但未經清算終結，為兩造所不爭執，
揆諸上開規定，仍有當事人能力。被上訴人為此項抗辯，顯然不知公司法之規定。又
上訴人起訴時，將其代表人誤載為丙○○，經本院裁定命其補正，上訴人已遵期補正
其代表人為甲○○，被上訴人仍抗辯上訴人起訴未以甲○○為代表人，為不合法云云
，自非可採，合先敘明。(二)、按「多層次傳銷，其參加人如取得佣金、獎金或其他經
濟利益，主要係基於介紹他人加入，而非基於其所推廣或銷售商品或勞務之合理市價
者，不得為之。」為公平交易法第二十三條所明定。所謂多層次傳銷，依同法第八條
第一項規定，係指就推廣或銷售之計劃或組織，參加人給付一定代價，以取得推廣、
銷售商品或勞務及介紹他人參加之權利，並因而獲取佣金、獎金或其他經濟利益者而
言。(三)、本件上訴人於八十七年至八十八年間經營名為尊貴風馳汽車多層次傳銷，經
人檢舉其制度之實際運作，參加人僅介紹他人加入，並無銷售行為。案經被上訴人於
八十九年二月三日以（八九）公處字第○一五號處分書，認定上訴人之參加人取得佣
金、獎金或其他經濟利益，主要係基於介紹他人加入，非基於其所推廣或銷售商品或
勞務之合理市價，違反公平交易法第二十三規定；另上訴人變更營運計劃，未於實施
前向被上訴人報備，違反行為時公平交易法第二十三條第二項規定所訂之多層次傳銷
管理辦法第三條第二項之規定，爰依公平交易法第四十一條及行為時公平交易法第四
十二條之規定，各處一百萬元及十萬元罰鍰，並命上訴人應自處分書送達之次日起歇
業。(四)、經查上訴人於八十七年九月間向被上訴人報備從事多層次傳銷，依其報備之
尊貴風馳制度，參加人需繳交一定代價，以取得機油、電擊棒等商品及所謂預約車，
並可介紹他人加入及推銷商品，且因此而取得各項獎金。上開制度，核屬公平交易法
第八條規定之多層次傳銷行為，尚無疑義。復查上訴人報備之尊貴風馳制度所發放之
購車訂金、組織獎金及業務津貼等三項經濟利益，均基於參加人推廣所謂預約車或預
約購車權而來，性質上係屬介紹他人加入而取得之經濟利益。經核算八十七年九月至
八十八年上半年，上訴人發放之購車訂金、組織獎金及業務津貼等三項經濟利益之佣
金、獎金，占經濟利益發放總額之比例達八三﹒七五％，是參加人主要收入來源，顯
非基於推廣、銷售商品或勞務之收入。且上訴人調查期間，上訴人之參加人達二千六
百餘人，營業收入約六千萬元，佣金及獎金等支出，竟達前開營業收入八二﹒六一％
，可證上訴人係以經濟利益之高度發放比例，吸引參加人加入，而與商品、勞務之推
廣或銷售無關。是上訴人違反公平交易法第二十三條之禁止規定，洵堪認定。另按行
為時多層次傳銷管理辦法第三條第二項規定，多層次傳銷事業於同條第一項之報備內
容有變更時，應於實施前向原處分機關報備。本件上訴人所實施之預借現金制度，為
同條第一項第一款規定之傳銷組織或計畫，及第二款所稱營業計畫或規章之一部。上
訴人於八十七年八月間向被上訴人報備從事多層次傳銷，報備內容並無預借現金制度
，惟依上訴人八十七年十月起之獎金發放表等資料記載，上訴人已實施預借現金制度
，其實施前未向被上訴人報備變更，核其行為已違反前揭多層次傳銷管理辦法之規定
。(五)、上訴人報備之尊貴風馳制度，參加人於加入時，既未實際達成購車交易，復未
就汽車之價金、廠牌、型號等交易條件為具體之約定或預約，尚難僅以有開立發票，
即認為已有汽車買賣行為。事實上，參加人給付預約車款加入後，名為取得所謂預約
車，實指參加人可再行向他人推廣預約車、建立組織，並以累積購車積分進而換取購
車訂金等為報酬。亦即所謂預約車之推廣標的，僅係參加人介紹他人加入、發展組織
及領取報酬之權利，並非實質商品或勞務，自屬商品虛化。從而參加人推廣預約車，
僅在於介紹他人加入，並未推銷商品或勞務，其因此取得購車訂金等報酬，亦僅係基
於介紹他人加入，而非基於其所推廣或銷售商品之合理市價。至於參加人將所領取購
車訂金用於購車，僅係支配其因從事傳銷活動所得報酬之行為，尚難因此認為其傳銷
活動係以推銷汽車為主。又上訴人表示參加人可利用預約車款而直接向上訴人購車，
依卷附上訴人於被上訴人之說明，係指參加人繳交款項後，如選定買賣標的，於十四
天內繳清購車尾款，即可交車，不必透過其傳銷制度取得購車積分才能實現，與一般
民眾向傳統車商買車完全一樣。可見此種交易方式與傳銷尚無關聯，自與本案無涉。
又上訴人所實施預借訂金制度，名為預借，實則與借貸無關。依此制度，參加人可逕
行領取購車訂金而不用於購車，不啻為純粹金錢遊戲，使上訴人之變質傳銷行為更為
嚴重，甚亦完全背離其所提出汽車行銷之主張。是以上訴人實施預借訂金制度，本身
即有非難性。至於所謂回存制度，依其設計，僅能在參加人預借訂金後，仍繼續從事
傳銷之前提下，由將來獎金陸續扣回，能否防止預借訂金制度之流弊，已不無疑問。
上訴人自八十七年九、十月間，已實施預借訂金制度，卻遲至八十八年三月始要求回
存，而迄八十八年八月底仍無回存情形，更可見所謂回存制度並未真正實施。至於上
訴人訴稱，上訴人實施多層次傳銷行為，均依據被上訴人要求辦理報備、提供資料、
到會說明或修訂營業方針，被上訴人倘認為不妥，即可制止，而不應受處分乙節。經
查被上訴人依據公平交易法或多層次傳銷管理辦法相關規定，受理上訴人之報備、要
求上訴人提供資料、到會說明等，係被上訴人為管理多層次傳銷事業或調查事業行為
是否涉有違反公平交易法所為必要措施，在此過程中，並未具體判斷上訴人行為是否
違法，故無從作成制止違法行為之處分，況上訴人依法有向被上訴人報備及配合調查
之義務，是本件尚難因被上訴人調查等行為，而阻卻上訴人行為之違法性。綜上所述
，上訴人之主張，為不可採。因而為上訴人敗訴之判決。
四、本院核原判決揆諸公平交易法規定，洵無違誤，上訴意旨仍執陳詞主張原判決認
定上訴人違反公平交易法第二十三條規定於法不合，且查：原判決對於上訴人違反公
平交易法第二十三條規定及依該條第二項規定授權訂定之「多層次傳銷管理辦法」第
三條第二項規定之事實，已認定甚為明確並對上訴人之主張詳予指駁，上訴人聲明廢
棄，非有理由，應予駁回。
據上論結，本件上訴為無理由，爰依行政訴訟法第二百五十五條第一項、第九十八條
第三項前段，判決如主文。
中　　華　　民　　國　　九十一　　　年　　　六　　　　月　　　十三　　　日
                    最 高 行 政 法 院  第 二 庭
                                審 判 長 法  官　　　陳　石　獅
                                         法  官      吳　明　鴻
                                         法  官　　　彭　鳳　至
                                         法  官　　　高　啟　燦
                                         法  官　　　黃　合　文
右  正  本  證  明  與  原  本  無  異
　　　　　　　　　　　　　　　　　　　　 法院書記官　張　雅　琴
中　　華　　民　　國　　九十一　　　年　　　六　　　　月　　　十九　　　日
